【裁判字號】    89,台上,6154
【裁判日期】    891018
【裁判案由】    貪污等罪
【裁判全文】
最高法院刑事判決                              八十九年度台上字第六一五四號
    上  訴  人  台灣高等法院檢察署檢察官
    上  訴  人
    即  被  告  庚○○
    選任辯護人  謝協昌律師
                楊芳婉律師
    上  訴  人
    即  被  告  丙○○
    選任辯護人  林慶苗律師
                楊芳婉律師
    被      告  乙○○
                甲○○
                己○○
                戊○○
                丁○○
                辛○○
右上訴人等因被告等貪污等罪案件，不服台灣高等法院中華民國八十九年六月二十一
日第二審判決（八十七年度上訴字第三六四九號，起訴案號：台灣台北地方法院檢察
署八十五年度偵字第八五一三、八六二七、九○六四、九四九八、九四九九、一○○
五九、一○八七五、一二四○二號），提起上訴，本院判決如左：
    主  文
原判決關於庚○○、丙○○、乙○○、甲○○、己○○、戊○○、丁○○、辛○○部
分均撤銷，發回台灣高等法院。
    理  由
本件原判決認定上訴人即被告庚○○係交通部民用航空局（下稱民航局）場站組施工
科科長，民國八十年一月一日民航局為辦理桃園中正國際機場第二期航站大廈（下稱
中正機場二期航站）新建工程事宜，特於台北市松山機場內成立機場擴建工程處（下
稱擴工處），該處業務再分為「機電組」、「建築組」、「土木組」三組，庚○○亦
同時奉派兼任擴工處機電組組長，綜理該組所負責之中正機場二期航站工程中有關空
調、給水、衛生、消防、電（扶）梯、自動電車、機場中央管理系統等水電工程暨輸
油系統、空橋等工程事宜，並負責審查（複審）委託設計單位所送之施工說明書（即
施工規範）、工程預算書、施工圖、報價單、廠商產品型錄等業務；上訴人即被告丙
○○則自八十四年四月間起，任職為擴工處機電組工程師，就設計單位所送中正機場
二期航站工程中之空調系統（Ａ＼Ｃ）有關工程之施工說明書、工程預算書、施工圖
、報價單、廠商產品型錄等有關圖表，負責簽辦、初審業務；俱係依據法令從事公務
之人。緣民航局於七十九年一月間，與財團法人中華顧問工程司（下稱中華顧問司）
，簽訂中正機場二期航站工程委託設計監造契約書，由中華顧問司負責規劃設計各項
工程（含提出工程預算書、單價紀錄表與其他工程項目）、監造及協助民航局審查投
標廠商所投主要器材規格圖說、規範等資格。中華顧問司派員設計完竣後，於八十四
年十二月間，將施工說明書、工程預算書等資料送交民航局擴工處，詎丙○○、庚○
○於八十五年一、二月間，分別知悉中華顧問司就空調自動系統、中央控制系統部分
工程所送之文件，有廠商型錄不齊全，報價單未完備之情事，在未附廠商型錄無從審
查產品是否符合施工說明書與廠商有無承作能力，在未附報價單無從審查編列之預算
是否合理情況下，竟不予追究，仍分別先後核章通過，致空調自動系統及電工程中央
監控系統之施工說明書、工程預算書，於八十五年二月間定稿，對於主管之事項直接
圖利米南貿易股份有限公司（下稱米南公司）、寶力能源科技股份有限公司（下稱寶
力公司）（圖利情形，詳如後述）。嗣其他廠商質疑，報章報導涉有綁標，致米南公
司、寶力公司利益無法獲得，而圖利未遂。被告甲○○、己○○、戊○○等三人均為
台北市○○路○段中華顧問司之工程師。七十九年一月間，民航局與中華顧問司簽訂
中正機場二期航站工程委託設計監造契約書，由中華顧問司負責該工程之規劃、設計
（包括提出工程預算書、單價分析表、詢價紀錄表、主要器材規範草案、施工說明書
及補充規範條款、設計圖說、數量計算表等）、監造及協助民航局審查投標廠商所投
主要器材規格圖說、規範等資格。中華顧問司遂將此工程區分為建築、水電、空調三
大部分工程，並指定甲○○為空調工程中自動控制系統工程項目之承辦人；己○○任
空調工程之計劃工程師，為空調工程之主承辦人；戊○○為電工程中中央監控系統工
程項目之承辦人；彼三人分別負責執行各工程前開契約所約定之規劃、設計、提出工
程預算書等事項，俱係為中華顧問司處理事務之人。被告辛○○則係台北市○○○路
○段米南公司工程業務處處長，米南公司為生產空調、水電自動控制系統及週邊設備
之瑞士SAUTER廠牌之台灣代理商。緣中華顧問司甲○○與辛○○熟識，甲○○於八十
四年四月前所設計、編製之中正機場二期航站工程中關於空調自動控制系統，原規劃
之SAUTER. POWERS（原為美國ＭＣＣ集團旗下POWERS公司之產品，嗣POWERS公司於西
元一九八五年為瑞士LANDIS & GYR公司收購，寶力公司則為瑞士LANDIS & GYR公司之
在台分公司，銷售 POWERS廠牌空調、水電中央自動控制系統）、CSI（美國 Control
Systems International 公司之產品，在台代理商為台灣安德生股份有限公司）三家
空調自動控制系統參攷廠牌，其規格均符合施工說明書之要求，然因辛○○認SAUTER
廠牌價格最高，根本無法與POWERS.CSI競爭，為使工程招標後不論由何廠商得標均採
用SAUTER生產之空調自動控制系統，再配合空調、水電二自動控制系統必須使用同一
廠牌以便整合一處以成立中央監控系統之特性，連帶使得標廠商亦需採用SAUTER生產
之水電自動控制系統，而獨食鉅額利潤，乃於八十四年六、七月間某日至擴工處與甲
○○商議，希望甲○○能依據SAUTER系統功能特性，重新編製施工說明書，而甲○○
因欲藉機索取回扣，圖自己及米南公司之不法利益，乃應允辛○○所求。甲○○遂違
背其正確設計之職務，依據SAUTER系統之功能特性，將施工說明書予以部分修改，以
綁SAUTER廠牌之產品。八十四年七、八月至同年十二月間某日，辛○○為確定甲○○
有無依據SAUTER系統功能特性修改施工說明書，要求甲○○持修改後之施工說明書與
其會面，經甲○○首肯，約定於當日晚間在台北縣蘆洲市重陽游泳池門口碰面，兩人
會面後，甲○○即將修改後之施工說明書稿中有關直接數位式控制系統之第一五九七
五章全部章節交予辛○○影印後，再至徐匯中學對面之麥當勞店，辛○○詳閱資料後
確定空調自動控制工程已綁住SAUTER廠牌，表示滿意，甲○○即以工程已定稿打算怎
麼辦等語相詢，辛○○即告知願以將來得標廠商與米南公司簽訂承作合約價格之百分
之三作為回扣，經甲○○點頭表示同意，旋兩人回到重陽游泳池停車場再各自返家，
嗣因本弊案爆發，甲○○無法取得回扣，中華顧問司聲譽因之受損，設計能力遭懷疑
，日後收案利益亦受影響（洩漏業務機密罪部分，未據中華顧問司提出告訴）。甲○
○前述修改後之施工說明書，除仍以POWERS.CSI二家廠商為陪榜外，並將未經詢價及
提供型錄之ALERTON 空調自動控制系統廠牌（美國ALERTON TECHNOLOGIES公司之產品
，在台代理商為向暘科技股份有限公司）亦列入參攷廠牌，以符合公家機關發包工程
需指定三家以上參攷廠牌之規定。雖其於八十四年三、四月間曾向SAUTER POWERS CS
I 三家廠商詢價及索取型錄（舊型），然於八十四年十二月間陸續送交施工說明書、
工程預算單等資料予己○○時，卻未將此四家指定參攷廠牌之型錄及廠商報價單一併
備齊附送。空調工程之主承辦人己○○，明知甲○○所送交之施工說明書、工程預算
單等，在未附廠商型錄根本無從審查產品是否符合施工說明書及廠商有無承作能力，
在未附報價單亦根本無從審查編列之預算是否合理情況下，竟為米南公司綁標之不法
利益，違背其任務，不詳予審查，仍核章通過，將施工說明書等資料，送請民航局審
查，致生損害於中華顧問司之聲譽及利益。戊○○為中華顧問司承辦中正機場二期航
站有關電工程中央監控系統項目之承辦人，於八十四年八月間，設計規劃電工程之中
央監控系統時，因與銷售POWERS廠牌之寶力公司工程部劉興霖經理、莊清德協理相識
，竟違背公正確實執行任務之義務，為寶力公司得標之不法利益，依據寶力公司之承
作資格及POWERS系統特性，制作施工說明書。同年十二月一日，戊○○因擴工處副處
長吳達雄指示應於施工說明書中予以規劃參考廠牌，為圖省事方便，乃電請寶力公司
劉興霖提供其他廠牌名稱，劉興霖、莊清德經商議後，乃著眼於辛○○、林金聰較熟
識易於溝通之理由而選擇彼等代理之SAUTER及AUTOMATED LOGIC CO（以下簡稱ALC ，
該公司主要產品為智慧型大樓中央監控系統及週邊設備，在台代理商為忠孝水電工程
股份有限公司）廠牌回報，戊○○即將之列入參考廠牌，再加上自選之PHILIPS 廠牌
（在台代理商為台灣飛利浦股份有限公司），共指定POWERS.SAUTER.ALC.PHILIPS 四
家參考廠牌，並僅於八十四年十二月底電告台灣飛利浦公司職員陳林輝要求提供該公
司產品型錄及報價單，而未向SAUTER.ALC牌之代理商米南公司、忠孝水電公司要求提
供型錄及報價單，以為寶力公司護航。嗣於同年十一、十二月，將製作完成之施工說
明書、工程說明書，呈送無審查能力之丁○○審核，再轉送民航局，致損及中華顧問
司之利益及聲譽等情。因而撤銷第一審關於被告庚○○、丙○○、甲○○、辛○○、
己○○、戊○○等部分之判決，改判論處庚○○、丙○○依據法令從事公務之人員，
對於主管之事務，直接圖利，未遂罪刑；甲○○、辛○○、己○○、戊○○為他人處
理事務，意圖為第三人不法之利益，而為違背其任務之行為，致生損害於本人之利益
罪刑。又以公訴意旨略稱：被告乙○○自八十四年九月起，擔任民航局擴工處機電組
副工程師，就中華顧問司所設計中正機場二期航站工程中有關水電工程之施工說明書
等圖表，負有簽辦、初審之責，竟不思戮力從公，於八十四年十一、十二月間，明知
中華顧問司甲○○等人送交之工程相關設計圖、施工說明書、工程預算書時，欠缺指
定參考廠牌之型錄與報價單，有關空調、水電規格有綁米南公司、寶力公司產品之嫌
，仍予核章通過，圖利米南與寶力公司。嗣中正機場二期航站工程招標公告後，廠商
指有綁標情事，乙○○為掩飾非法，與中華工程司之甲○○、己○○、戊○○及民航
局擴工處之庚○○、丙○○共謀，明知招標書所列ALERTON.POWERS.CSI廠牌之許多產
品均未生產等情事，仍於八十五年三月二十六日，在職務上所掌之公文書即「釋疑及
補充規定」上，不實登載：「所列廠牌絕大部分產品係自己工廠生產，少數為ＯＥＭ
（委託他廠代為生產）產品」、「Johnson Controls在台有幾十家經銷商，並無提供
服務的總代理商」，並登刊公告供廠商領取等情，因認被告乙○○有共犯貪污治罪條
例第六條第一項第四款、刑法第二百十六條、第二百十三條之罪嫌。另公訴意旨略稱
：被告丁○○係中華顧問司之工程師，就中正機場二期航站工程之設計規劃，擔任水
電工程之主辦人，屬受公務機關委託承辦公務之人員，於八十四年十一月、十二月間
，明知承辦人戊○○送呈之施工說明書、工程預算書，均缺乏型錄及報價單，無從審
查廠商有無承作能力及產品是否符合工程說明書，竟仍予通過，將相關文件送民航局
審查，圖利寶力公司。嗣中正機場二期航站工程招標公告後，廠商質疑空調水電自動
系統有明顯綁標情事，丁○○意圖掩飾不法，與被告甲○○、己○○、戊○○共謀，
提供CSI 等廠牌產品均不生產之不實資料予民航局，而民航局丙○○、庚○○等人，
明知其事，亦為掩飾不法而彼此通謀，於民航局職務上所掌之公文書即八十五年三月
二十六日之「釋疑及補充規定」，不實登載，並登報公告等情，因認被告丁○○有共
犯貪污治罪條例第六條第一項第四款、刑法第二百十六條、第二百十三條之罪嫌。惟
經審理結果，不能證明乙○○、丁○○犯罪，因而維持第一審諭知乙○○、丁○○無
罪部分之判決，駁回檢察官在第二審之上訴，固非無見。
惟查：(一)原判決既認定廠商型錄及報價單為本件工程之審查必要文件，被告己○○、
庚○○、丙○○均係負責實質審查之人，而被告甲○○、戊○○是負責提送前開文件
之人，該文件送審至民航局時根本不存在，己○○等人為達成圖利米南公司及寶力公
司之目的，明知無前述文件之存在，仍核章通過，以審查放水之方式圖利廠商。依此
，中華顧問司既係為參標廠商量身定作規格，取得競標優勢，為使此一欠缺招標公平
性之施工及設計圖說順利審查通過，則負責設計及審查之人間，是否不須達成審查放
水之相互認識而有犯意聯絡及行為分擔，以使舞弊案得逞，即非無疑。原審未為詳查
剖析明白，遽認庚○○、丙○○與甲○○、己○○、戊○○、辛○○間，無共犯關係
，顯有可議。又被告乙○○為民航局副工程師，就本件工程之施工圖說負有簽辦、初
審之責；被告丁○○為中華顧問司之工程師，戊○○製作之各項書類，其需要審核為
乙○○、丁○○供承之事實。從而，被圖利之廠商及中華顧問司之戊○○、己○○等
人如有綁標情事，如不向乙○○、丁○○進行疏通，是否能達成綁標特定廠商之目的
，即非無研求餘地。且原審未調查丁○○所辯水電工程系統部分，其將該設計案轉呈
副理吳榮煌、經理陳進傳審核等情，是否屬實，遽行認定丁○○僅單純彙整陳核，與
乙○○均無共同綁標犯行，而率行判決，亦有未合。(二)、原判決認定廠商產品型錄及
報價單為中華顧問司應備齊送民航局之資料，被告等於未附送該資料之情況下仍核章
通過，有圖利、背信犯行。但依民航局與中華顧問司訂立之「委託設計監造契約書」
第二條、第八條，並未約定中華顧問司須提供廠商產品型錄及報價單，而係應編製工
程預算書、單價分析表及數量計算書。又行政院公共建設督導會報所頒「各機關辦理
公有建築物作業要點」第十四條第一項第十五款係規定：「施工預算書包括工程內容
、項目、說明、數量計算、詳細價目表及單價分析表」，亦非規定應附廠商產品型錄
及報價單。又民航局八十五年十一月二十日場擴處（八五）字第一七二○六號函覆第
一審法院稱：「本局主辦公共工程，依據行政院頒各機關辦理公有建築物作業要點第
十四條及本公司與中華顧問工程司所簽訂『中正二期航廈工程委託設計、監造契約書
』規定，顧問公司完成規劃後呈送工程預算書、施工說明書時，其所採用之各項設備
、材料之型錄與其報價單均非必要文件，俟後承辦人如有參考需要時，得向顧問公司
索取之。」（見第一審卷(五)第一二七頁）。上開有利被告之證據，何以不足採信，原
判決未予說明，有判決不備理由之違誤。(三)、被告行為時之貪污治罪條例第六條第一
項第四款之對於主管或監督之事務，直接或間接圖利罪，所稱之「圖利」，係指圖得
不法利益而言，如非不法利益，即不得以該罪相繩。本件米南公司、寶力公司以綁標
方式欲出售之產品所得之利益，是否為不法利益，原判決未予審認、說明，遽認被告
庚○○、丙○○成立圖利罪，亦有未當。檢察官及庚○○、丙○○上訴意旨指摘原判
決違背法令，尚非全無理由，應認原判決關於庚○○、丙○○、乙○○、甲○○、己
○○、戊○○、丁○○、辛○○部分有發回更審之原因。又原判決理由欄一之(四)、二
之(五)、三之(四)、四之(三)後段不另為無罪諭知及理由欄九之(四)、(五)、十之(四)、(五)乙○○
、丁○○被訴偽造文書諭知無罪部分，基於審判不可分原則，應併予發回。
據上論結，應依刑事訴訟法第三百九十七條、第四百零一條，判決如主文。
中      華      民      國    八十九    年      十      月     十八     日
                              最高法院刑事第九庭
                                  審判長法官  張  信  雄
                                        法官  賴  忠  星
                                        法官  張  清  埤
                                        法官  吳  昆  仁
                                        法官  李  伯  道
      右正本證明與原本無異
                                              書  記  官
中      華      民      國    八十九    年      十      月    二十三    日


司法院資訊處製作；財團法人民間司法改革基金會備份。
